ACORDAO-COMPLETO-2394276

ACÓRDÃO 1439/2020 ATA 6/2020 - SEGUNDA CÂMARA

VISTOS, relatados e discutidos estes autos de tomada de contas especial instaurada pelo Ministério da Defesa, em razão da execução parcial do objeto do Convênio 273/PCN/2013, SIAFI 782739/2013, celebrado com o Município de Brasiléia-AC, tendo por objeto a "Construção de Calçadas", inserido no Programa/Ação - Implementação de Infraestrutura básica dos municípios da região do Calha Norte no Estado do Acre,
ACORDAM os Ministros do Tribunal de Contas da União, reunidos em sessão da 2ª Câmara, em:
9.1. considerar, para todos os efeitos, revel o Sr. Everaldo Gomes Pereira da Silva, dando-se prosseguimento ao processo, conforme preceitua o art. 12, §3º, da Lei 8.443/1992 c/c o art. 202, §8º, do RITCU;
9.2. rejeitar as alegações de defesa apresentadas pela empresa GESPP CONSTRUÇÕES LTDA, CNPJ 05.502.632/0001-77;
9.3. julgar irregulares as contas do Sr. Everaldo Gomes Pereira da Silva e da empresa GESPP CONSTRUÇÕES LTDA, com fundamento nos arts. 1º, inciso I, 16, inciso III, alínea "b", 19, caput, e 23, inciso III, da Lei 8.443/1992 c/c os arts. 1º, inciso I, 209, inciso III, 210 e 214, inciso III, do Regimento Interno do TCU, condenando-os ao pagamento, solidariamente, das importâncias a seguir especificadas e fixando-lhes o prazo de 15 dias, para que comprovem, perante este Tribunal, em respeito art. 214, inciso III, alínea "a", do Regimento Interno do TCU, o recolhimento da dívida aos cofres do Tesouro Nacional, atualizada monetariamente e acrescida de juros de mora, calculados a partir das datas indicadas até a data do efetivo recolhimento e com o abatimento de valores acaso já satisfeitos, nos termos da legislação vigente:
	Data
	Valor do débito (R$) 

	27/4/2016
	110.974,91

	17/3/2016
	200.039,09

	2/2/2016
	32.205,90

9.4. aplicar, individualmente, com fundamento no art. 57 da Lei 8.443/1992 c/c o art. 267 do Regimento Interno do TCU, multa ao Sr. Everaldo Gomes Pereira da Silva e à empresa GESPP CONSTRUÇÕES LTDA, no valor de R$ 45.000,00 (quarenta e cinco mil reais) , fixando-lhes o prazo de 15 dias, a partir da notificação, para que, nos termos do art. 214, inciso III, alínea "a", do Regimento Interno do TCU, comprovem, perante este Tribunal, o recolhimento, aos cofres do Tesouro Nacional, do valor atualizado monetariamente desde a data deste acórdão até a data do efetivo recolhimento, se for pago após o vencimento, na forma da legislação em vigor;
9.5. autorizar, desde logo, a cobrança judicial das dívidas, nos termos do art. 28, inciso II, da Lei 8.443/1992 c/c o art. 219, inciso II, do Regimento Interno do TCU, caso não atendidas as notificações;
9.6. autorizar, desde logo, com fundamento no art. 26 da Lei 8.443/1992 c/c o art. 217 do Regimento Interno do TCU, caso seja do interesse dos responsáveis, o parcelamento das dívidas em até 36 (trinta e seis) parcelas, incidindo sobre cada uma os encargos legais devidos, sem prejuízo de alertá-los de que, caso optem por essa forma de pagamento, a falta de comprovação do recolhimento de qualquer parcela implicará o vencimento antecipado do saldo devedor, nos termos do art. 26, parágrafo único, da Lei 8.443/1992 c/c o art. 217, §2º, do Regimento Interno do TCU.
	9.7. encaminhar cópia da deliberação à Procuradoria da República no Estado do Acre, nos termos do § 3º do art. 16 da Lei 8.443/1992 c/c o § 7º do art. 209 do Regimento Interno do TCU, para adoção das medidas cabíveis, bem assim ao Ministério da Defesa e aos responsáveis, destacando que o inteiro teor desta deliberação, incluindo relatório e voto, pode ser consultado no endereço www.tcu.gov.br/acordaos.

Tomada de Contas Especial instaurado em razão da não  comprovação da regular aplicação dos recursos repassados pela União, na execução do ao convênio n° 273/PCN/2013, celebrado com a Prefeitura Municipal de Brasiléia/AC, tendo por objeto a Construção de Calçadas, conforme detalhado no Plano de Trabalho.

Segunda Câmara

Município de Brasiléia - AC.

3. Interessados/Responsáveis:
3.1. Interessados: Departamento do Programa Calha Norte (14.665.070/0001-73); Ministério da Defesa 
3.2. Responsáveis: Everaldo Gomes Pereira da Silva (XXX.405.262-XX); Gespp Construções Ltda (05.502.632/0001-77).

13.1. Ministros presentes: Ana Arraes (Presidente), Augusto Nardes (Relator), Aroldo Cedraz e Raimundo Carreiro.
13.2. Ministro-Substituto presente: André Luís de Carvalho.

ACORDAO-COMPLETO-2462422

Acórdão 11056/2021 - Segunda Câmara

AUGUSTO NARDES

Adoto como relatório a instrução lavrada no âmbito da Secretaria de Tomada de Contas Especial (peça 37) , que contou com a anuência de seu corpo dirigente (peças 38-39) , com a qual anuiu o Ministério Público junto a este Tribunal (peça 40) .
INTRODUÇÃO
1.	Cuidam os autos de tomada de contas especial instaurada pelo Ministério da Defesa, em razão da execução parcial do objeto do Convênio n° 273/PCN/2013, SIAFI 782739/2013, (Peça 2, p. 25-33 e peça 3, p. 1-4) , celebrado com a Prefeitura Municipal de Brasiléia-AC, tendo por objeto "Construção de Calçadas", inserido no Programa/Ação - Implementação de Infraestrutura básica dos municípios da região do Calha Norte no Estado do Acre, com vigência estipulada para o período de 24/10/2013 a 29/04/2016, após aditivos de prorrogação de prazo (peça 3, p. 11; peça 3, p. 44; peça 4, p. 1; e peça 4, p. 19) .
2.	Registre-se que a instrução do presente processo foi atribuída a esta Unidade Técnica devido à transferência de estoque de processos da Secex/AC para a Secex/TCE.
HISTÓRICO
3.	O Convênio foi celebrado em 24/10/2013, sendo previstos recursos no valor de R$ 2.145.103,00 para a execução do objeto, dos quais R$ 2.102.200,00 seriam provenientes do Orçamento Geral da União e R$ 42.903,00 corresponderiam à contrapartida do município. A União liberou a totalidade dos recursos em três parcelas: R$ 840.880,00; 630.660,00 e 630.660,00, conforme ordens bancárias 2014OB800251, de 4/7/2014 (peça 3, p. 10) , 2015OB800082, de 22/9/2015 (peça 4, p. 2) e 2015OB800231, de 17/12/2015 (peça 4, p. 14) .
4.	À peça 3, p. 13-19, consta cópia do Termo de Contrato N° 042/2014, celebrado entre a Prefeitura Municipal de Brasiléia e a Empresa GESPP CONSTRUÇÕES LTDA, CNPJ 05.502.632/0001-77, tendo como objeto a construção de calçadas no município.
5.	Foram pagos à empresa contratada os seguintes valores:
	NF
	DATA
	VALOR (R$) 
	PÁGINA

	44
	12/11/2014
	169.620,20
	Peça 3, p. 21

	50
	17/12/2014
	320.280,18
	Peça 3, p. 25

	71
	12/2/2015
	162.683,61
	Peça 3, p. 29

	73
	13/3/2015
	141.978,81
	Peça 3, p. 33

	75
	1/4/2015
	59.800,00
	Peça 3, p. 37

	99
	29/9/2015
	221.363,63
	Peça 4, p. 3

	106
	18/11/2015
	391.099,86
	Peça 4, p. 7

	113
	2/2/2016
	286.932,49
	Peça 4, p. 15

	119
	17/3/2016
	200.039,09
	Peça 4, p. 20

	121
	27/4/2016
	110.974,91
	Peça 4, p. 24

	TOTAL
	2.064.772,78
	
6.	O gestor apresentou prestação de contas final via SICONV em 28/6/2016, conforme informação contida na peça 6, p. 29.
7.	À peça 4, p. 33-47 e peça 5, p. 1-7, consta cópia do Laudo de Vistoria do convênio n° 273/PCN/2013, de 7/4/2017, juntamente com fotografias do local e planilha com cálculo da parcela executada, no qual a Equipe Técnica do DPCN - MD concluiu que a parcela executada do objeto correspondia a 80,07% do valor previsto, e que a mesma possuía serventia.
8.	À peça 5, p. 8-9, consta cópia do Parecer n° 343/SG/DPCN/DIAF/COAF/MD, 10/4/2017, da Análise Financeira de Prestação de Contas do Convênio n° 273/PCN/2013, no qual a Coordenação de Análise Financeira do DPCN constatou, sob a ótica financeira, que deveria ser devolvido ao concedente o valor de R$ 343.219,90 (trezentos e quarenta e três mil, duzentos e dezenove reais e noventa centavos) , tendo em vista que o objeto não foi executado em sua totalidade, resultante da vistoria "in loco", que corroborou o entendimento técnico-financeiro.
9.	Após emissão do laudo e do parecer supramencionados, o Ministério emitiu o Relatório do Tomador de Contas Especial de Peça 6, p. 19-26, concluindo pelo débito no valor original de RS 343.219,90, representando 19,93% dos recursos repassados, em razão da inexecução parcial do objeto do convênio, em que a parcela executada possui funcionalidade plena.
10.	O responsável foi notificado na data de 13/4/2017, solicitando devolução dos recursos repassados em razão de glosa das despesas, conforme ofício de Peça 5, p. 14, cujo AR consta a data de 3/5/2017 (peça 5, p. 16) . Todavia, manteve-se silente.
11.	A Secretaria de Controle Interno do Ministério da defesa (CISET) manifestou-se por meio do relatório de peça 6, p. 28-30. O certificado de auditoria consta da peça 6, p. 31 e o pronunciamento ministerial encontra-se juntado à peça 6, p. 35.
12.	Na primeira intervenção desta Unidade Técnica, instrução inicial de peça 7, foi proposto, com anuência do Secretário, citação do responsável e da empresa em razão das seguintes irregularidades:
Responsável: Everaldo Gomes Pereira da Silva
Irregularidade: execução parcial do objeto do Convênio n° 273/PCN/2013, SIAFI 782739/2013, celebrado com a Prefeitura Municipal de Brasiléia-AC, tendo por objeto "Construção de Calçadas", em virtude de pagamentos por serviços não executados, conforme apurado no Laudo de Vistoria do convênio n° 273/PCN/2013, de 07/04/2017, inserido à peça 4, p. 33-47, do presente processo.
Conduta: realização dos pagamentos à empresa contratada por serviços não executados
Responsável: GESPP CONSTRUÇÕES LTDA.
Irregularidade: irregularidade na execução do contrato n° 042/2014 celebrado com a Prefeitura de Brasiléia/AC para execução do objeto do Convênio n° 273/PCN/2013, SIAFI 782739/2013, celebrado com a Prefeitura Municipal de Brasiléia-AC, tendo por objeto "Construção de Calçadas", em virtude de execução parcial dos serviços contratados, conforme apurado no Laudo de Vistoria do convênio n° 273/PCN/2013, de 07/04/2017, inserido à peça 4, p. 33-47, do presente processo.
Conduta: recebimento de pagamentos por serviços não executados.
13.	O Sr. Everaldo Gomes Pereira da Silva foi citado por meio do Ofício 0774/2019 (peça 12) , AR em 28/3/2019 (peça 14) , todavia, não apresentou alegações de defesa.
14.	A empresa GESPP CONSTRUÇÕES LTDA foi citada por meio do Ofício 0776/2019 (peça 13) , AR em 2/4/2019 (peça 16) , apresentando as alegações de defesa juntada às peças 29 a 36.
EXAME TÉCNICO
Da validade das notificações
15.	Preliminarmente, cumpre tecer breves considerações sobre a forma como são realizadas as comunicações processuais no TCU. A esse respeito, destacam-se o art. 179, do Regimento Interno do TCU (Resolução 155, de 4/12/2002) e o art. 4º, inciso III, § 1º, da Resolução TCU 170, de 30 de junho de 2004, in verbis:
Art. 179. A citação, a audiência ou a notificação, bem como a comunicação de diligência, farse-ão:
I - mediante ciência da parte, efetivada por servidor designado, por meio eletrônico, fac-símile, telegrama ou qualquer outra forma, desde que fique confirmada inequivocamente a entrega da comunicação ao destinatário;
II - mediante carta registrada, com aviso de recebimento que comprove a entrega no endereço do destinatário;
III - por edital publicado no Diário Oficial da União, quando o seu destinatário não for localizado
 (...) 
Art. 3º As comunicações serão dirigidas ao responsável, ou ao interessado, ou ao dirigente de órgão ou entidade, ou ao representante legal ou ao procurador constituído nos autos, com poderes expressos no mandato para esse fim, por meio de:
I - correio eletrônico, fac-símile ou telegrama;
II - servidor designado;
III - carta registrada, com aviso de recebimento;
IV - edital publicado no Diário Oficial da União, quando o seu destinatário não for localizado, nas hipóteses em que seja necessário o exercício de defesa".
Art. 4º. Consideram-se entregues as comunicações:
I - efetivadas conforme disposto nos incisos I e II do artigo anterior, mediante confirmação da ciência do destinatário;
II - realizadas na forma prevista no inciso III do artigo anterior, com o retorno do aviso de recebimento, entregue comprovadamente no endereço do destinatário;
III - na data de publicação do edital no Diário Oficial da União, quando realizadas na forma prevista no inciso IV do artigo anterior.
§ 1º O endereço do destinatário deverá ser previamente confirmado mediante consulta aos sistemas disponíveis ao Tribunal ou a outros meios de informação, a qual deverá ser juntada ao respectivo processo.
 (...) 
16.	Bem se vê, portanto, que a validade da citação via postal não depende de que o aviso de recebimento seja assinado pelo próprio destinatário da comunicação, o que dispensa, no caso em tela, a entrega do AR em "mãos próprias". A exigência da norma é no sentido de o Tribunal verificar se a correspondência foi entregue no endereço correto, residindo aqui a necessidade de certeza inequívoca. 
17.	Não é outra a orientação da jurisprudência do TCU, conforme se verifica dos julgados a seguir transcritos:
São válidas as comunicações processuais entregues, mediante carta registrada, no endereço correto do responsável, não havendo necessidade de que o recebimento seja feito por ele próprio (Acórdão 3648/2013-TCU-Segunda Câmara, Relator Ministro JOSÉ JORGE) ;
É prescindível a entrega pessoal das comunicações pelo TCU, razão pela qual não há necessidade de que o aviso de recebimento seja assinado pelo próprio destinatário. Entregandose a correspondência no endereço correto do destinatário, presume-se o recebimento da citação. (Acórdão 1019/2008-TCU-Plenário, Relator Ministro BENJAMIN ZYMLER) ;
As comunicações do TCU, inclusive as citações, deverão ser realizadas mediante Aviso de Recebimento - AR, via Empresa Brasileira de Correios e Telégrafos, bastando para sua validade que se demonstre que a correspondência foi entregue no endereço correto. (Acórdão 1526/2007-TCU-Plenário, Relator Ministro AROLDO CEDRAZ) .
18.	A validade do critério de comunicação processual do TCU foi referendada pelo Supremo Tribunal Federal, nos termos do julgamento do MS-AgR 25.816/DF, por meio do qual se afirmou a desnecessidade da ciência pessoal do interessado, entendendo-se suficiente a comprovação da entrega do "AR" no endereço do destinatário:
EMENTA: AGRAVO REGIMENTAL. MANDADO DE SEGURANÇA. DESNECESSIDADE DE INTIMAÇÃO PESSOAL DAS DECISÕES DO TRIBUNAL DE CONTAS DA UNIÃO. ART. 179 DO REGIMENTO INTERNO DO TCU. INTIMAÇÃO DO ATO IMPUGNADO POR CARTA REGISTRADA, INICIADO O PRAZO DO ART. 18 DA LEI nº 1.533/51 DA DATA CONSTANTE DO AVISO DE RECEBIMENTO. DECADÊNCIA RECONHECIDA. AGRAVO IMPROVIDO.
O envio de carta registrada com aviso de recebimento está expressamente enumerado entre os meios de comunicação de que dispõe o Tribunal de Contas da União para proceder às suas intimações.
O inciso II do art. 179 do Regimento Interno do TCU é claro ao exigir apenas a comprovação da entrega no endereço do destinatário, bastando o aviso de recebimento simples.
19.	No caso vertente, a citação do Sr. Everaldo Gomes Pereira da Silva se deu em endereço proveniente de pesquisa de endereço realizada pelo TCU (receita federal - peça 10) e a entrega do ofício citatório nesse endereço ficou comprovada.
20.	Nos processos do TCU, à revelia não leva à presunção de que seriam verdadeiras todas as imputações levantadas contra os responsáveis, diferentemente do que ocorre no processo civil, em que a revelia do réu opera a presunção da verdade dos fatos narrados pelo autor. Dessa forma, a avaliação da responsabilidade do agente não pode prescindir da prova existente no processo ou para ele carreada. 
21.	Ao não apresentar sua defesa, o responsável deixou de produzir prova da regular aplicação dos recursos sob sua responsabilidade, em afronta às normas que impõem aos gestores públicos a obrigação legal de, sempre que demandados pelos órgãos de controle, apresentar os documentos que demonstrem a correta utilização das verbas públicas, a exemplo do contido no art. 93 do Decreto-Lei 200/67: "Quem quer que utilize dinheiros públicos terá de justificar seu bom e regular emprego na conformidade das leis, regulamentos e normas emanadas das autoridades administrativas competentes." 
22.	Mesmo as alegações de defesa não sendo apresentadas, considerando o princípio da verdade real que rege esta Corte, procurou-se buscar, em manifestações do responsável na fase interna desta Tomada de Contas Especial, se havia algum argumento que pudesse ser aproveitado a seu favor. Todavia, o responsável manteve-se silente na fase interna da TCE.
24.	Dessa forma, o responsável deve ser considerado revel, nos termos do art. 12, §3º, da Lei 8.443/1992, devendo-se dar prosseguimento ao processo.
Alegações de defesa da empresa GESPP CONSTRUÇÕES LTDA (peças 29 a 36) 
25.	Alega que "quando da realização das obras a defendente se deparou com diversos empecilhos que, inevitavelmente, impossibilitaram o término das calçadas, tais como:
	a. Ausência de drenagem pluvial nas ruas;
	b. Calçadas feitas pelos proprietários das casas, as quais necessitavam ser retiradas e a construtora estava sendo impedida pelos morados;
	c. Existência de bueiros;
	d. Necessidade de remoção de muros etc."
25.1.	Menciona "que referidos serviços não constavam na planilha orçamentária, de modo que estavam sob inteira responsabilidade da prefeitura, à medida que o contrato lhe gerava tal obrigação".
25.2.	Por tais razões, assevera, "a defendente encaminhou diversos ofícios à Prefeitura de Brasileia-AC (peça 36) , os quais, todavia, não foram respondidos de forma efetiva, pois nenhuma posição foi adotada. Cita-se, como exemplo, os ofícios enviados nos dias 04.05.2016, 05.07.2016, 29.9.2016, 02.06.2016, 16.12.2016 e 04.01.2017, sendo que neste último houve a reiteração dos anteriores e o destaque da extrema importância de regularização da situação".
25.3.	"A título de exemplificação, ainda, pede-se vênia para colacionar abaixo excerto de um dos relatórios fotográficos encaminhados à Prefeitura-Contratante (peça 29, p. 6) , apontando para a gravidade da situação e necessidade de cumprimento por esta do disposto na cláusula nona do contrato".
25.4.	"Veja-se, portanto, ter a contratada tentado por diversas ocasiões concluir as obras, todavia, não obteve os meios necessários à execução dos serviços, de sorte que a execução parcial dos mesmos não pode ser atribuída como sua responsabilidade".
25.5.	Portanto, alega, "a execução parcial do contrato ocorreu por força maior qualificada pelo caráter impeditivo absoluto por parte da administração para o cumprimento das obrigações contratadas, sem qualquer vinculação ou responsabilidade da defendente contratada, impedindo o cumprimento do contrato".
25.6.	Após alegar ausência de má-fé na sua conduta, assevera que "a empresa GESPP CONSTRUÇÕES LTDA está à disposição para concluir as obras de "Construção de Calçadas" junto ao Município de Brasileia-AC, de sorte que, em razão da conclusão dos trabalhos, não haverá prejuízo ao erário".
25.7.	Assevera que os valores apurados pelo concedente "estão incorretos à medida que o relatório de levantamento realizado pela empresa constatou a execução dos serviços no percentual de 87,90%, o que denotaria, conforme o cálculo do dano do Parecer n.º 343/SG/DPCN/DIAF/COAF/MD (peça 5, p.8-9) , a quantia de R$ 178.908,47". Apresenta a tabela abaixo, aduzindo ser este o valor correto dano:
	A - Valor transferido pela União
	B - % não aplicado na obra
	C -  Valor executado a menor
A x B
	D -   Economia de licitação
	E - Aplicação financeira
	F - saldo da União
C + D + E
	G - valor restituído pela Prefeitura
	Valor do dano
F - G

	2.098.485,65
	12,10%
	253.916,76
	3.715,29
	64.240,71
	321.872,76
	142.964,29
	178.908,47

25.8.	Em assim sendo, aduz, "deverá ser revisado o valor a ser restituído, considerando o equívoco nas medições realizadas, deferindo-se, por conseguinte, o apresentado pela defendente".
25.9.	Alternativamente, assevera, "a fim de dirimir a controvérsia, deverá ser deferida a realização de perícia técnica in loco para a realização de novas medições e aferição do percentual de cumprimento do contrato, nomeando-se profissional isento, de modo a se respeitar o contraditório e a ampla defesa, pois, deverá ser oportunizada à defendente o acompanhamento mediante a nomeação de assistente técnico".
25.10.	Ato contínuo, prossegue, "também deverá ser nomeado um perito contábil ou similar para que apure se a forma de elaboração dos cálculos apresentada no Parecer n.º 343/SG/DPCN/DIAF/COAF/MD está correta e/ou elaborar novos cálculos, tomando por base a perícia in loco, de modo a, novamente, haver respeito ao contraditório e a ampla defesa, já que todos os atos foram praticados por servidores do Tribunal de Contas da União".
25.11.	Por derradeiro, após reafirmar que a realização de perícia in loco para realização de nova medição e perícia contábil nos cálculos são meios necessários para obtenção de provas, pede:
	a) Excluir a responsabilização solidária da defendente pelos serviços parcialmente executados;
	b) Em razão de sua disponibilidade em concluir as obras, o que não carretaria prejuízo ao erário, além de ausência de má-fé, não lhe aplicar sanções/multas;
	c) Alternativamente, em razão das incorreções contidas no exame técnico - Laudo de Vistoria do Convênio n.º 273/PCN/2013, revisar os valores a serem ressarcidos ao erário, para fixar o débito na quantia de R$ 178.908,47;
	d) Deferir, por conseguinte, em respeito ao contraditório e a ampla defesa, os pedidos de produção de provas consistentes na realização de perícia técnica in loco e perícia contábil para a confecção dos cálculos.
25.12.	Sobre a afirmação que o dano é menor do que o que apontado na TCE, traz a planilha juntada aos autos à peça 34.
Análise
26.	Inicialmente o defendente alega que não foram executados todos os serviços por culpa da Prefeitura que não teria adotado algumas providências preliminares que estariam sob sua responsabilidade.
26.1.	Não devem prosperar tais alegações, pois o que está se discutindo não é somente a execução parcial do objeto, mas o fato de a empresa ter recebido pelos serviços não executados. Se, tal como afirma o defendente, não foram executados todos os serviços contratados por culpa da Prefeitura, a empresa não poderia ter recebido pelos serviços integrais.
27.	A empresa admite que não foram executados todos os serviços pagos e que por isso mesmo informa que a empresa está à disposição para concluir as obras, mas assevera que o valor do dano é inferior ao calculado pelo concedente, conforme tabela do subitem 25.7 desta instrução.
27.1.	Na tabela está demonstrado um dano no valor de R$ 178.908,47, o qual foi extraído da planilha de peça 34 trazida pelo defendente, de onde se aponta uma execução do objeto em 87,90%. Mas a despeito disso, não se manifesta sobre a sua disposição em restituir esse valor.
27.2.	Não obstante, cabe observar que referente à planilha de peça 34, o defendente não traz nenhuma memória de cálculo ou outro expediente que possa demonstrar que o percentual de execução das obras atingiu um patamar de 87,90% e não apenas os 80,07% calculado na TCE por meio do Laudo de Vistoria (peça 4, p. 38-44) . O que se tem é apenas uma planilha preenchida pelo defendente sem um lastro que possa verdadeiramente confirmar sua veracidade.
27.3.	Dessa forma, não devem ser acolhidas suas alegações no sentido de reduzir o valor do débito imputado.
28.	No que se refere à solicitação de perícia técnica para comprovação das alegações, o processo de controle externo, disciplinado pela Lei 8.443/1992 e pelo Regimento Interno do Tribunal, não admite a produção de prova pericial. O ônus de demonstrar a regular aplicação dos recursos federais é do próprio responsável, não sendo competência deste Tribunal, portanto, determinar a realização de perícia para a obtenção das provas (Acórdão 2262/2015-TCU-Plenário) .
28.1.	Além disso, a produção de prova pelo responsável, prescinde da autorização desta Corte de Contas, de modo que caberia à responsável, nesta etapa processual, a iniciativa de carrear aos autos todos os meios de provas lícitos que favorecessem a sua defesa. Não tendo se valido de tal faculdade, não cabe solicitar a esta Corte de Contas que produza perícia técnica.
28.2.	Dessa forma, não devem ser acolhidas as alegações nesse sentido.
29.	Sobre sua mencionada disposição em concluir as obras, não cabe ao TCU determinar ou autorizar que seja feito, mas a própria defendente já poderia ter procurado a Prefeitura para conclusão das obras, antes mesmo de apresentar suas alegações de defesa, anunciando ao TCU que já estava trabalhando nesse sentido.
30.	Destarte, sendo estas as alegações apresentadas e diante de tudo que relatou a defendente e que reconhece ter havido execução de serviços a menor, não devem ser acolhidas suas alegações de defesa, persistindo o débito inicialmente imputado na citação, devendo as suas contas serem julgadas irregulares e com imputação da multa do art. 57 da Lei 8.443/1992.
31.	Outrossim, com relação à revelia do responsável, Sr. Everaldo Gomes Pereira da Silva, em se tratando de processo em que a parte interessada não se manifestou acerca das irregularidades imputadas, não há elementos para que se possa efetivamente aferir e reconhecer a ocorrência de boa-fé na conduta do responsável, podendo este Tribunal, desde logo, proferir o julgamento de mérito pela irregularidade das contas, conforme nos termos dos §§ 2º e 6º do art. 202 do Regimento Interno do TCU. (Acórdão 2064/2011-TCU-Primeira Câmara (relator: Ubiratan Aguiar) , 6.182/2011-TCU-1a Câmara (relator: Weber de Oliveira) , 4.072/2010-TCU-1a Câmara (Relator: Valmir Campelo) , 1.189/2009-TCU-1a Câmara (Relator: Marcos Bemquerer) , 731/2008-TCU-Plenário (Relator: Aroldo Cedraz) .
32.	Também a empresa não trouxe elementos suficientes para reconhecer sua boa-fé, pois a própria até reconhece que executou serviços a menor do que o que recebeu. Ressalta-se que a análise da boa-fé relativa a pessoa jurídica de direito privado é realizada considerando as condutas de seus administradores, uma vez que os atos destes obrigam a pessoa jurídica, desde que exercidos nos limites dos poderes definidos no ato constitutivo do ente, nos termos do art. 47 do Código Civil (Acórdão 1723/2016-TCU-Plenário, Ministro-Relator Raimundo Carrero) .
Prescrição da pretensão punitiva
33.	Vale ressaltar que a pretensão punitiva do TCU, conforme Acórdão 1441/2016-TCU-Plenário, que uniformizou a jurisprudência acerca dessa questão, subordina-se ao prazo geral de prescrição indicado no art. 205 do Código Civil, que é de 10 anos, contado da data de ocorrência da irregularidade sancionada, nos termos do art. 189 do Código Civil, sendo este prazo interrompido pelo ato que ordenar a citação, a audiência ou a oitiva do responsável. No caso em exame, não ocorreu a prescrição, uma vez que a irregularidade ocorreu em 2/2/2016 e a citação já ocorreu em 2/4/2019.
CONCLUSÃO
34.	Diante da revelia do Sr. Everaldo Gomes Pereira da Silva e do não acolhimento das alegações defesa apresentadas pela empresa GESPP CONSTRUÇÕES LTDA e inexistindo nos autos elementos que permitam concluir pela ocorrência de boa-fé ou de outros excludentes de culpabilidade em suas condutas, propõe-se que suas contas sejam julgadas irregulares e que os responsáveis sejam condenados em débito, bem como que lhes seja aplicada a multa prevista no art. 57, da Lei 8.443/1992.
PROPOSTA DE ENCAMINHAMENTO
35.	Diante do exposto, submetem-se os autos à consideração superior, propondo:
	a) considerar, para todos os efeitos, revel o Sr. Everaldo Gomes Pereira da Silva, CPF XXX.405.262-XX, ex-Prefeito do Município de Brasiléia/AC, gestão 2013-2016, dando-se prosseguimento ao processo, conforme preceitua o art. 12, §3º, da Lei 8.443/1992, c/c o art. 202, §8º, do RITCU;
	b) rejeitar as alegações de defesa apresentadas pela empresa GESPP CONSTRUÇÕES LTDA, CNPJ 05.502.632/0001-77;
	c) julgar irregulares as contas do Sr. Everaldo Gomes Pereira da Silva, CPF XXX.405.262-XX, ex-Prefeito do Município de Brasiléia/AC, gestão 2013-2016, e da empresa GESPP CONSTRUÇÕES LTDA, CNPJ 05.502.632/0001-77, com fundamento nos arts. 1º, inciso I, 16, inciso III, alínea "b", 19, caput, e 23, inciso III, da Lei 8.443/1992, c/c os arts. 1º, inciso I, 209, inciso III, 210 e 214, inciso III, do Regimento Interno do TCU, condenando-os ao pagamento, solidariamente, da importância a seguir especificada e fixando-lhes o prazo de 15 dias, para que comprovem, perante este Tribunal, em respeito art. 214, inciso III, alínea "a", do Regimento Interno do TCU, o recolhimento da dívida aos cofres do Fundo Nacional de Desenvolvimento da Educação, atualizada monetariamente e acrescida de juros de mora, calculados a partir da data indicada até a data do efetivo recolhimento e com o abatimento de valores acaso já satisfeitos, nos termos da legislação vigente:
	Data
	Valor do débito (R$) 

	27/4/2016
	110.974,91

	17/3/2016
	200.039,09

	2/2/2016
	32.205,90

	d) aplicar, individualmente, com fundamento no art. 57, da Lei 8.443/1992, c/c o art. 267, do Regimento Interno do TCU, multa ao Sr. Everaldo Gomes Pereira da Silva, CPF XXX.405.262-XX, ex-Prefeito do Município de Brasiléia/AC, gestão 2013-2016, e à empresa GESPP CONSTRUÇÕES LTDA, CNPJ 05.502.632/0001-77, fixando o prazo de 15 dias, a partir da notificação, para que, nos termos do art. 214, inciso III, alínea "a", do Regimento Interno do TCU, comprovem, perante este Tribunal, o recolhimento, aos cofres do Tesouro Nacional, do valor atualizado monetariamente desde a data do acórdão que vier a ser proferido até a data do efetivo recolhimento, se for pago após o vencimento, na forma da legislação em vigor;
	e) autorizar, desde logo, a cobrança judicial das dívidas, nos termos do art. 28, inciso II, da Lei 8.443/1992, c/c o art. 219, inciso II, do Regimento Interno do TCU, caso não atendida a notificação;
	f) autorizar, desde logo, caso requerido, com fundamento no art. 26, da Lei 8.443/1992, c/c o art. 217, do Regimento Interno do TCU, caso seja do interesse da responsável, o parcelamento da dívida em até 36 (trinta e seis) parcelas, incidindo sobre cada uma, os encargos legais devidos, sem prejuízo de alertá-lo de que, caso opte por essa forma de pagamento, a falta de comprovação do recolhimento de qualquer parcela implicará o vencimento antecipado do saldo devedor, nos termos do art. 26, parágrafo único, da Lei 8.443/1992, c/c o art. 217, §2º, do Regimento Interno do TCU.
	g) encaminhar cópia da deliberação à Procuradoria da República no Estado do Acre, nos termos do § 3º do art. 16 da Lei 8.443/1992 c/c o § 7º do art. 209 do Regimento Interno do TCU, para adoção das medidas cabíveis; e comunicar-lhe que o relatório e o voto que a fundamentarem podem ser acessados por meio do endereço eletrônico www.tcu.gov.br/acordaos e que, caso haja interesse, o Tribunal pode enviar-lhe cópia desses documentos sem qualquer custo;
	h) enviar cópia da deliberação ao Ministério da Defesa e aos responsáveis, comunicando-lhes que o relatório e o voto que a fundamentarem podem ser acessados por meio do endereço eletrônico www.tcu.gov.br/acordaos e que, caso haja interesse, o Tribunal pode enviar-lhes cópia desses documentos sem qualquer custo.
É o relatório.

Rodrigo Aiache Cordeiro (2780/OAB-AC) e outros, representando Gespp Construções Ltda.

Procurador Marinus Eduardo De Vries Marsico.

TOMADA DE CONTAS ESPECIAL. CONVÊNIO. EXECUÇÃO PARCIAL DO OBJETO PACTUADO. NÃO COMPROVAÇÃO DA BOA E REGULAR APLICAÇÃO DOS RECURSOS CONVENIADOS. CITAÇÃO. REVELIA. CONTAS IRREGULARES. DÉBITO. MULTA.

TOMADA DE CONTAS ESPECIAL (TCE)

Secretaria de Controle Externo de Tomada de Contas Especial (SecexTCE).

Cuidam os autos de tomada de contas especial instaurada pelo Ministério da Defesa, em razão da execução parcial do objeto do Convênio 273/PCN/2013, SIAFI 782739/2013 (Peça 2, p. 25-33, e peça 3, p. 1-4) , celebrado com o Município de Brasiléia-AC, tendo por objeto a "Construção de Calçadas", inserido no Programa/Ação - Implementação de Infraestrutura básica dos municípios da região do Calha Norte no Estado do Acre, com vigência estipulada para o período de 24/10/2013 a 29/04/2016, após aditivos de prorrogação de prazo (peça 3, p. 11; peça 3, p. 44; peça 4, p. 1 e 19) .
2.	Para a execução do objeto conveniado, foram previstos recursos financeiros no valor de R$ 2.145.103,00, dos quais R$ 2.102.200,00 seriam provenientes do Orçamento Geral da União e R$ 42.903,00 corresponderiam à contrapartida do município. A União liberou a totalidade dos recursos em três parcelas: R$ 840.880,00; 630.660,00 e 630.660,00 (peças 3 e 4) .
3.	Segundo relatório constante às páginas 19-26 da peça 6, constatou-se débito original de R$ 343.219,90, equivalente a 19,93% dos recursos repassados, fruto de inexecução parcial do objeto acordado, havendo funcionalidade da parcela executada.
4.	No âmbito deste Tribunal, foi promovida a citação do Sr. Everaldo Gomes Pereira da Silva e da empresa GESPP Construções Ltda. (peça 12 e 13) , contratada pela municipalidade para a execução dos serviços conveniados, pelo débito decorrente da execução parcial do objeto do Convênio 273/PCN/2013. Embora notificado de forma regular e válida, em plena conformidade com os normativos acerca da matéria, o Sr. Everaldo Gomes Pereira da Silva permaneceu silente, o que caracteriza a revelia, nos termos do art. 12, § 3º, da Lei nº 8.443/1992, devendo-se, portanto, dar prosseguimento ao processo. 
5.	Por sua vez, a empresa GESPP Construções Ltda., em sua defesa, argumenta que a inexecução parcial do convênio ocorreu, dentre outros fatores, pela ausência de drenagem pluvial nas ruas, não retirada de calçadas feitas pelos proprietários das casas, existência de bueiros e necessidade de remoção de muros (peça 37, p. 4) . 
6. 	No mérito, acolho o encaminhamento proposto pela Secretaria de Controle Externo de Tomada de Contas Especial (SecexTCE) , o qual foi endossado pelo douto Parquet e cujos fundamentos incorporo às minhas razões de decidir, no sentido de que "não devem prosperar tais alegações, pois o que está se discutindo não é somente a execução parcial do objeto, mas o fato de a empresa ter recebido pelos serviços não executados. Se, tal como afirma o defendente, não foram executados todos os serviços contratados por culpa da Prefeitura, a empresa não poderia ter recebido pelos serviços integrais" (peça 37, p. 6) . 
7. 	Em complemento, cito o entendimento do douto Ministério Público no sentido de que "o fato de o contratante não ter executado tarefas de sua competência, em regra, não gera para o contratado o direito de reter bens ou valores de etapas que não foram implementadas. A propósito, o esperado é que o executante só receba numerários após a medição do trabalho feito e os atestos de regularidade, sob o risco de a despesa ser considerada pagamento antecipado sem justa causa".
8.	Pelo exposto, acompanhando os pareceres exarados nos autos, VOTO por que seja adotada a deliberação que ora submeto a este Colegiado.
TCU, Sala das Sessões Ministro Luciano Brandão Alves de Souza, em 10 de março de 2020.
Ministro JOÃO AUGUSTO RIBEIRO NARDES 
Relator